---
title: \textbf{Um estudo de caso de análise de comportamento animal usando GAMLSS}
#subtitle: R, história, pacotes, RStudio e primeiro contato
author: Prof. Me. Lineu Alberto Cavazani de Freitas
date: ""
institute: |
 | Departamento de Estatística
 | Laboratório de Estatística e Geoinformação
graphics: yes
classoption: [serif, professionalfont, usenames, dvipsnames, aspectratio = 169]
 #bibliography: references.bib
 #csl: ../config/ABNT_UFPR_2011-Mendeley.csl
output:
  beamer_presentation:
    fig_caption: yes
    fig_crop: no
    highlight: haddock
    includes:
      # NOTE: background, color theme and logos are defined in `preamble-rmd-settings.tex`.
      in_header: [config/preamble-settings-rmd.tex, config/preamble-global.tex, config/preamble-chunk-rmd.tex, config/preamble-commands.tex]
    keep_tex: yes
# http://rmarkdown.rstudio.com/beamer_presentation_format.html
---

```{r, include = FALSE}
source("./config/setup.R")
```

# Introdução

## Estudos de comportamento animal

 - O \textbf{comportamento de um animal} reflete seu \textbf{estado emocionais}.
 
 - Estudos de comportamento animal forneceram informações úteis sobre o bem-estar animal em uma ampla variedade de situações.

 - Tais estudos costumam produzir \textbf{dados complexos} e \textbf{não estruturados}, registrados a partir de áudios, imagens e vídeos, entre outros.

 - Estes dados não estruturados, quando tratados, são fontes de \textbf{diversas variáveis aleatórias}.
 
## Estudos de comportamento animal

Por exemplo: 

 - Considere que a movimentação de cabeça de um animal em contato com um ser humano reflete algum estado emocional.

 - Para avaliar a movimentação de cabeça podemos:

      1. Verificar se cada animal apresentou ou não o comportamento específico, configurando um \textbf{resultado binário}. 

      2. Avaliar o número de vezes que o comportamento foi repetido, gerando uma \textbf{variável de contagem}. 

      3. Avaliar a proporção do tempo em que o animal realizou o movimento, gerando uma \textbf{variável contínua}. 

      4. Registrar o tempo até a ocorrência de um evento, gerando um \textbf{dado censurado}. 

## Estudos de comportamento animal

 - Estudos de comportamento animal costumam apresentar diversos outros fatores que devem ser levados em consideração na análise estatística. 

\beginAHalfColumn

  - Unidades agrupadas (ninhadas, rebanhos). 

  - Estudos longitudinais (cada animal é avaliado em diferentes momentos).

  - Estudos espaciais (coordenadas espaciais são relevantes para a análise).

\endColumns
\beginAHalfColumn

  - Relações não lineares.
      
  - Heterocedasticidade.
      
  - Assimetria e/ou curtose.
      
  - Super ou subdispersão.
      
  - Inflação zeros.

\endColumns

## Modelos de regressão

\beginAHalfColumn

 - Devido a estas características a análise estatística de dados de comportamento animal requer \textbf{modelos flexíveis}, capazes de lidar com as características dos dados.
 
 - Em geral, são usados \textbf{modelos de regressão}.

\endColumns
\beginAHalfColumn



\endColumns

## Modelos de regressão

 - \textbf{Fenômeno aleatório}: situação na qual diferentes observações podem fornecer diferentes desfechos. 
  
 - \textbf{Variáveis aleatórias}: mecanismos que associam um valor numérico a cada desfecho possível do fenômeno. 
  
 - \textbf{Distribuições de probabilidade}: modelos probabilísticos que buscam descrever as probabilidades de variáveis aleatórias.

## Modelos de regressão

 - Na prática, podemos buscar uma \textbf{distribuição de probabilidades} que melhor descreva o fenômeno de interesse. 
  
 - Estas \textbf{distribuições} são descritas por \textbf{funções}. 
  
 - Estas funções possuem \textbf{parâmetros} que controlam aspectos da distribuição.
  
 - Os parâmetros são \textbf{quantidades desconhecidas, estimadas} por meio dos dados.

## Modelos de regressão

 - Em regressão \textbf{modelamos parâmetros} das distribuições como uma função de \textbf{variáveis explicativas}.
  
 - O parâmetro de interesse é decomposto em uma combinação linear de novos parâmetros que associam as \textbf{variáveis explicativas} à \textbf{variável resposta}.
  
 - Obtém-se uma \textbf{equação que explique a relação} entre as variáveis. 
 
## Modelos de regressão

```{r, echo = FALSE, out.width = "11cm"}
knitr::include_graphics("./img/modelos_regressao.pdf")
```

## Modelos de regressão

 1. \textbf{Definição do problema.}
    - Qual o fenômeno aleatório de interesse?
    - Que fatores externos podem afetar este fenômeno?

 2. \textbf{Análise dos dados via regressão.}
    - Distribuição de probabilidade.
    - Especificação do modelo.
    - Obtenção dos parâmetros (ajuste).
    - Diagnóstico.
      
 3. \textbf{Interpretação dos resultados.}
    - Quais os fatores externos apresentam ou não impacto sobre o fenômeno.
    - Qual a dimensão desse impacto.
    
## GAMLSS

